臺灣桃園地方法院行政訴訟判決　　　　　110年度交字第116號
原　　　告　廖容嫺　

被　　　告　交通部公路總局高雄區監理所

代　表　人　李瑞銘　
上列當事人間交通裁決事件，原告不服被告民國110 年2 月18日
裁字第81-DG0000000號裁決，提起行政訴訟，本院判決如下：
    主  文
原告之訴駁回。
訴訟費用新臺幣參佰元由原告負擔。
    事實及理由
壹、程序部分
一、本件原告不服被告於民國110 年2 月18日以裁字第81-DG000
    0000號裁決書（下稱原處分）所為之裁決，向本院提起撤銷
    訴訟，依兩造書狀所述各節及卷內資料所示，本件事證已臻
    明確，本院認無經言詞辯論之必要，爰依行政訴訟法第237
    條之7 之規定，不經言詞辯論而為判決。
貳、實體部分
一、事實概要：原告於109 年11月3 日上午7 時12分許，駕駛車
    牌號碼000-0000號自用小客車（下稱系爭車輛），行經桃園
    市龜山區文化一路時於繪設直行指示標線之車道右轉彎，經
    桃園市政府警察局龜山分局（下稱舉發機關）員警於同年12
    月25日以桃警局交字第DG0000000 號舉發違反道路交通管理
    事件通知單（下稱系爭舉發單）逕行舉發其違反道路交通管
    理處罰條例（下稱道交條例）第48條第1 項第2 款規定，並
    載明應於110 年2 月8 日前到案。嗣原告於110 年1 月3 日
    以網路方式陳述意見，被告於同年2 月18日仍認其有「轉彎
    或變換車道不依標誌、標線、號誌指示」之違規事實明確，
    乃依道交條例第48條第1 項第2 款規定，以裁字第81-DG000
    0000號裁決書（下稱原處分）裁處原告罰鍰新臺幣（下同）
    600 元，並記違規點數1 點，原處分並於同年月23日送達予
    原告。原告不服原處分，於同年3 月22日向本院提起本件行
    政訴訟。
二、原告起訴主張：原告違規時，該處道路標線劃設僅有最外側
    為右轉可上匝道之車道，顯然未充分考量該處行車車潮及道
    路合理使用，而該處標線亦已因國道通勤用路人屢屢反映造
    成交通壅塞等不當後果，主管機關進而於12月間更改標線劃
    設，將右側二車道均劃設得以右轉之車道，該道路標線劃設
    之一般行政處分既經主管機關主動變更，更足證原始標線劃
    設確屬顯不當，依該處大量通勤車潮之客觀情勢並參酌一般
    通勤用路人處境，扣除每日2 小時通勤時間與上班8 小時及
    1 小時休息時間後，原告僅剩下11小時可休息，如此不良之
    交通狀況將嚴重影響原告之休息時間，用路人難以遵守等語
    。並聲明：原處分撤銷。
三、被告則以：主管機關依法設置各式號誌、標誌及標線後，則
    成為具有規制作用之路口，是該等標誌及標線於設置時起即
    發生效力，原告行經系爭路段，本即可見該等標誌及標線，
    自當受其規制。況且依道交條例第4 條第3 項規定，對於道
    路交通標誌、標線、號誌之指示、警告、禁制規定、樣式、
    標示方式、設置基準及設置地點等事項乃授權行政機關制訂
    相關規則，以執行道路交通管理、維護交通秩序、確保交通
    安全等工作。是道路交通主管機關得於法令授權範圍內，基
    於權責對於各項行政措施包括道路設計、交通標誌、標線、
    號誌之設置與更動等事項，依據道路之地形情況、車行流量
    等因素為具體裁量、規劃，俾達到道路使用效能、維持交通
    秩序及保障道路使用人往來便利與安全之行政目的。原告既
    係考領有駕駛執照之駕駛人，對於上開道路交通安全規則、
    道路交通管理處罰條例之規定應知之甚詳，並應確實遵守，
    駕駛人不應僅憑其個人認知或價值判斷，或主觀認為在事實
    上或法律上無法期待人民遵守，而任意決定不予遵守，否則
    將使交通秩序大亂，非但影響道路交通安全及用路人權益，
    亦將使道路交通標誌、標線、號誌形同虛設。且在該路段之
    標誌設置未依法定程序變更前，所有用路人仍應有遵守之義
    務。否則，倘若所有汽、機車駕駛人見主管機關所設置之標
    線、標誌或號誌，全憑主觀之認知，認為設置不當即可恣意
    違反，將如何建立道路上所劃設標誌、標線或號誌之公信力
    ，交通安全之秩序亦將無從建立，其他用路人之生命、財產
    安全，將失去保障。至於是否影響其交通管理以外之情，非
    屬於本案繫爭之標的，原告應自行規劃工作之時程。六、綜
    上所述，原告於前開時、地確有「轉彎或變換車道不依標誌
    、標線、號誌指示」之違規事實; 本所臺東監理站依道交條
    例第48條第1 項第2 款、第63條第1 項第1 款及違反道路交
    通管理事件統一裁罰基準表期限內到案聽候裁決之處罰規定
    ，裁罰原告罰鍰600 元，並記違規點數1 點，核無不當等語
    置辯。並聲明：原告之訴駁回。
四、本件爭點：違規地點之標誌或標線是否均已明確設置？原告
    有無違規不依標誌、標線指示轉彎之故意或過失？
五、本院之判斷：
  ㈠按右轉彎時，應距交岔路口30公尺前顯示方向燈或手勢，換
    入外側車道、右轉車道或慢車道，駛至路口後再行右轉。但
    由慢車道右轉彎時應於距交岔路口30至60公尺處，換入慢車
    道；交岔路口因特殊需要另設有標誌、標線者，並應依其指
    示行車；指向線，用以指示車輛行駛方向。以白色箭頭劃設
    於車道上；本標線設於交岔路口方向專用車道上與禁止變換
    車道線配合使用時，車輛須循序前進，並於進入交岔路口後
    遵照所指方向行駛，道路交通安全規則第102 條第1 項第4
    、11款、道路交通標誌標線號誌設置規則第188 條第1 、2
    項定有明文。次按汽車轉彎或變換車道不依標誌、標線、號
    誌指示者，處600 元以上1800元以下罰鍰，並記違規點數1
    點，道交條例第48條第1 項第2 款、第63條第1 項第1 款亦
    有明文。
  ㈡再按，違反行政法上義務之行為非出於故意或過失者，不予
    處罰，行政罰法第7 條第1 項定有明文。參之該條立法理由
    載明：「一、現代國家基於『有責任始有處罰』之原則，對
    於違反行政法上義務之處罰，應以行為人主觀上有可非難性
    及可歸責性為前提，如行為人主觀上並非出於故意或過失情
    形，應無可非難性及可歸責性，故第1 項明定不予處罰」等
    語，與釋字第275 號解釋理由書闡明：「…人民因違反法律
    上義務而應受之行政罰，係屬對人民之制裁，原則上行為人
    應有可歸責之原因，故於法律無特別規定時，雖不以出於故
    意為必要，仍須以過失為其責任條件」之內容相符。釋字第
    687 號、第775 號解釋就刑罰法律亦確立「無責任即無處罰
    」之憲法原則，審諸刑罰係以國家刑罰權之行使，處罰人民
    違反刑法上之禁止或誡命規範，與行政罰係處罰人民過去違
    反行政法上義務之行為相類似，且目前通說認為刑罰與行政
    罰僅具有量之區別，並無質之差異，故上開「無責任即無處
    罰」之憲法原則，於行政罰亦應有所適用。
  ㈢經查：本院依職權勘驗卷附採證光碟之結果略以：「影像為
    路口監視器畫面，日期為『0000-00-00』，於『07：12：38
    』時，AJA-6706號自小客車（下稱系爭車輛）出現於畫面中
    之中外車道，中外車道路面並繪設直行箭頭標線。於『07：
    12：40』時，系爭車輛顯示右側方向燈並於通過停止線時右
    轉彎。」，上開勘驗結果業經製作勘驗筆錄並命兩造表示意
    見（見本院卷第88至90頁），而上開勘驗結果亦與卷附擷取
    畫面相符（見本院卷第50頁）。並可見系爭車輛所在之龜山
    區文化一路單側即有四線車道，除外側車道路面繪設右轉彎
    指示標線外，其餘三線車道均在路面標繪直行指示標線，各
    車道間亦均以雙白實線區隔，禁止車輛變換車道，上開標線
    已明確繪設於車道路面，一般人均能充分注意並遵守。而觀
    系爭車輛當時之動態，係自標繪直行指示標線之中外車道進
    入路口右轉彎，其未依直行指示標線行車之違規情狀甚明。
    是該處道路標線繪設情形既屬明確，用路人自應充分遵守，
    以維護交通秩序及安全。
  ㈣再者，原告固不否認有本件違規事實，惟主張該處僅外側車
    道開放右轉，並未考量實際用路需求與交通情形，本件違規
    後，主管機關亦將中外車道之指示標線亦已變更為直行與右
    轉彎，且交通壅塞已嚴重影響其休息時間等語云云。但查，
    原告駕駛系爭車輛見該處外側車道已有排隊之車流，即擅自
    於直行專用車道進入路口右轉彎，實屬不該。而其違規不遵
    守標線指示之原因僅係見交通壅塞不耐依序排隊，為減少通
    勤時間之私人需求而為之，核無重大急迫情事，此等私益相
    較於交通秩序及公眾安全之公益而言，顯無須特別予以保護
    或減輕免除責任之必要，本件違規純屬原告基於貪圖自身方
    便所為。且駕車於道路上往來交通之用路人目的各有不同，
    亦均應遵守道路號誌、標誌及標線之指示行駛，以合於道交
    條例及道路交通安全規則維護交通安全與秩序之要求，而原
    告本件違規，顯係原告有意為之，其無視外側車道排隊車流
    與道路標線之行為，除對交通秩序產生妨害外，亦對因遵守
    規定而依序提早進入外側車道排隊行駛之用路人亦有不公。
  ㈤又如原告認道路標誌、標線或相關規劃有不符合實際需求，
    亦應循正當管道要求道路主管機關進行改正或改善，尚非主
    觀上認為有規劃不當或得改進之處即得恣意違反號誌、標誌
    或標線之規範。退步言之，縱道路主管機關參考用路人之反
    映意見，依職權對道路之標誌、標線或號誌之設置情形進行
    改正或改善，亦係向將來生效。用路人無論在改善前或改善
    後，均有遵守道路實際現況之各處標誌、標線及號誌之義務
    。即原告在改善前發生不依標誌、標線轉彎之違規，不得因
    主管機關於事後改善，即主張請求減輕或免除罰責。是原告
    之主張實非可採，原處分並無違誤，自應維持。
六、綜上所述，原告於事實概要欄所載時、地，駕駛系爭車輛有
    「轉彎或變換車道不依標誌、標線、號誌指示」之違規情事
    ，且原告就該違規行為具有違反行政法上義務之故意。從而
    ，被告依道交條例第48條第1 項第2 款、第63條第1 項第1
    款（原處分漏載第1 款）、違反道路交通管理事件統一裁罰
    基準及處理細則等規定，對原告裁處罰鍰600 元，並記違規
    點數1 點，核無違誤。原告訴請撤銷原處分，為無理由，應
    予駁回。
七、本件事證已臻明確，兩造其餘攻擊、防禦方法及所提證據，
    經核均與判決結果不生影響，爰不一一論列，併此敘明。
八、本件訴訟費用額確定為第一審裁判費300 元，爰依行政訴訟
    法第98條第1 項規定，由敗訴之原告負擔。
中    華    民    國   110    年    11    月    17    日
                  行政訴訟庭  法  官  徐  培  元
上為正本係照原本作成。
如不服本判決，應於判決送達後20日內，向本院提出上訴狀並表
明上訴理由（原判決所違背之法令及其具體內容或依訴訟資料可
認為原判決有違背法令之具體事實），其未載明上訴理由者，應
於提出上訴後20日內向本院補提理由書（上訴狀及上訴理由書均
須按他造人數附繕本，如未按期補提上訴理由書，則逕予駁回上
訴），並應繳納上訴裁判費新臺幣750元。
中    華    民    國   110    年    11    月    17    日
                              書記官  吳  文  彤